臺灣高雄地方法院刑事判決　　　　　　　95年度訴字第2649號
公　訴　人　臺灣高雄地方法院檢察署檢察官
被　　　告　甲○○
辯　護　人　本院公設辯護人　蘇鴻吉
上列被告因違反臺灣地區與大陸地區人民關係條例等案件，經檢
察官提起公訴（95年度偵字第790 號），本院判決如下：
    主  文
甲○○共同連續違反不得使大陸地區人民非法進入臺灣地區之規
定，處有期徒刑陸月，如易科罰金，以銀元佰元（即新臺幣玖
佰元）折算壹日。緩刑貳年。
    事  實
一、甲○○與真實姓名年籍均不詳綽號「阿水」之成年男子，共
    同基於使大陸地區人民非法進入臺灣地區之概括犯意聯絡，
    並與大陸地區人民俞梅雲共同基於明知為不實之事項而使公
    務員登載於職務上所掌公文書之犯意聯絡，由「阿水」從中
    安排欠缺結婚真意之甲○○於民國90年3 月間由高雄出境赴
    大陸地區，嗣於同年3 月6 日在大陸地區福建省福州市公證
    處，與無結婚真意之大陸地區女子俞梅雲完成公證結婚之手
    續，而取得該公證處所核發之（2001）榕公證內民字第1744
    號公證書。甲○○旋即返回臺灣地區，並持前開結婚公證書
    至「財團法人海峽交流基金會（以下簡稱：海基會）辦理認
    證手續，於同年4 月4 日取得海基會核發之驗證證明書後，
    由甲○○於90年4 月4 日，持前開結婚公證書及海基會驗證
    證明書，至高雄縣政府警察局岡山分局壽天派出所，填載「
    大陸地區人民進入臺灣地區保證書」，嗣於同年4 月11日持
    上開結婚公證書及保證書等資料，至內政部警政署入出境管
    理局，填具「大陸地區人民入出臺灣地區申請書」，申請俞
    梅雲以配偶名義來臺探親，致使不知情之內政部警政署入出
    境管理局該管公務員於實質審查上開申請書等資料後，據以
    核發俞梅雲「中華民國臺灣地區000000000000號入出境許可
    證」。甲○○即於同年4 月30日前往高雄縣岡山鎮戶政事務
    所填具結婚登記申請書，申請辦理不實之結婚登記，致使不
    知情之戶政機關承辦公務員依申請，憑以將上開不實之結婚
    事項登載於職務上所載之公文書即戶籍登記資料上，足以生
    損害於戶政機關對於結婚登記及戶籍資料登記之正確性。大
    陸地區女子俞梅雲即以探親名義為掩飾，於同年6 月13日自
    高雄小港國際機場非法進入臺灣地區，嗣因居留期限屆至而
    於同年12月12日離境返回大陸地區，甲○○復於91年1 月17
    日前某日，至內政部警政署入出境管理局，填具「大陸地區
    人民入出臺灣地區申請書」，申請俞梅雲以配偶名義來臺探
    親，致使不知情之內政部警政署入出境管理局該管公務員於
    實質審查上開申請書等資料後，據以核發俞梅雲「中華民國
    臺灣地區000000000000號入出境許可證」，俞梅雲即再度於
    91年3 月7 日自桃園中正國際機場非法進入台灣地區，嗣因
    俞梅雲於93年5 月18日離境後不知去向，甲○○前往高雄縣
    岡山分局壽天派出所務報案協尋後，經警通知到場說明時自
    首使大陸地區人民非法進入台灣地區等事實並接受裁判，始
    悉上情。
二、案經高雄縣政府警察局岡山分局報告臺灣高雄地方法院檢察
    署檢察官偵查起訴。
    理  由
一、上揭事實，業據被告甲○○坦承不諱，並有財團法人海峽交
    流基金會證明影本、中華人民共和國福建省福州市公證書影
    本、俞梅雲入出境資料各1 紙、戶籍謄本1 份、台灣地區人
    民進入台灣地區旅行證申請書、大陸地區人民進入台灣地區
    保證書各2 紙附卷可憑，參以俞梅雲第二次非法進入台灣地
    區後，即不知去向，顯與以共同生活為目的之夫妻關係有悖
    。是被告自白與事實相符，事證明確，應依法論科。
二、論罪科刑：
(一)、臺灣地區與大陸地區人民關係條例15條第1 款規定，不得使
    大陸地區人民非法進入台灣地區，被告以假結婚方式，讓大
    陸地區女子俞梅雲得以探親名義入境臺灣，入境方式及手續
    形式上雖均合法，惟實質上形同以非法手段使大陸地區人民
    進入台灣（最高法院92年度台上字第40號判決意旨參照）。
    又戶籍謄本為戶政機關之公務員職務上所掌之公文書，該管
    公務員對於戶籍登記申請，並無實質審查之權，被告與俞梅
    雲並無結婚之真意，其結婚為不實，竟持前揭結婚公證書等
    文件，以探親名義申請核發俞梅雲進入台灣地區之旅行證，
    復向戶政機關申辦結婚登記，使該管不知情之公務員將此不
    實事項登載於職務上所掌具公文書性質之戶籍謄本上，使俞
    梅雲非法進入台灣地區。核被告所為，係違反臺灣地區與大
    陸地區人民關係條例第15條第1 款規定，應依修正前同條例
    第79條第1 項之規定處斷（新舊法比較詳後述），及刑法第
    214 條之使公務員登載不實事項於公文書罪，公訴意旨援引
    修正後之臺灣地區與大陸地區人民關係條例，似有未合，應
    予更正。另被告與「阿水」就前開違反臺灣地區與大陸地區
    人民關係條例犯行（大陸地區人民係犯罪構成要件要素，其
    入境臺灣應不成立共犯，最高法院92年度台上字第5755號等
    判決參照）；被告與「阿水」、俞梅雲間就使公務員登載不
    實事項於公文書罪間，有犯意聯絡及行為分擔，均為共同正
    犯。再被告先後2 次使俞梅雲非法進入台灣地區，時間緊接
    、方法相同，所犯係構成要件相同之罪，顯係基於概括犯意
    反覆為之，應依廢止前刑法第56條連續犯之規定論以一罪，
    並加重其刑。此外，被告所犯前開違反臺灣地區與大陸地區
    人民關係條例、使公務員登載不實事項二罪間，有方法、目
    的之牽連犯關係，應依廢止前刑法第55條牽連犯之規定，從
    一重依臺灣地區與大陸地區人民關係第79條第1 項之使大陸
    地區人民非法進入台灣地區罪處斷。
(二)、按刑法第62條所謂自首係以對於未發覺之罪投案而受裁判為
    要件，如案已發覺，則被告縱有投案陳述自己犯罪之事實，
    亦祇可謂為自白，不能認為自首；又所謂發覺，固非以有偵
    查犯罪權之機關或人員確知其人犯罪無誤為必要，而於對其
    發生嫌疑時即得謂為已發覺；但此項對犯人之嫌疑，仍須有
    確切之根據得為合理之可疑者，始足當之，若單純主觀上之
    懷疑，要不得謂為已發生嫌疑（最高法院26年度上字第484
    號、72年台上字第641 號判例參照）。經查：證人即高雄縣
    政府警察局岡山分局壽天派出所警員於本院審理時證稱：本
    件被告係於發現俞梅雲行蹤不明後，向高雄縣岡山分局壽天
    派出所報案協尋，伊3 度前往高雄縣岡山鎮鐵路巷8 號查訪
    ，並通知被告到所說明，經該所警員查閱俞梅雲入出境資料
    ，發現其已於93年間離境，被告始表示有假結婚，在被告陳
    述假結婚情事之前，伊並不知悉有違反臺灣地區與大陸地區
    人民條例一事，伊雖懷疑被告與俞梅雲可能係假結婚，但無
    確定事證等語（見本院卷第45、46頁）。又觀諸高雄縣政府
    警察局岡山分局刑案偵查卷宗所附之國人入出境端末查詢報
    表係僅記載「一般出入境」，並未顯示遣送離境而可資判斷
    其可能係非法進入台灣地區之字樣，故證人丙○○僅係依其
    從事司法警察工作之經驗懷疑被告有使大陸地區人民非法進
    入台灣地區之可能，尚非因有確切之根據而得之合理可疑，
    揆諸前述說明，被告於壽天派出所自陳非法使大陸地區人民
    進入台灣地區乙節，係自首未發覺之罪，應可認定，本件被
    告符合自首要件，應依修正前刑法第62條之規定，減輕其刑
    。
(三)、爰審酌被告與大陸地區女子利用假結婚之方式，使大陸地區
    人民非法入境臺灣，業影響國家對於戶政、管理大陸人士來
    臺事務及流動人口之正確性，對社會造成隱藏潛在之危險，
    並參以被告智識程度及犯後態度等一切情狀，量處如主文所
    示之刑，併諭知易科罰金之折算標準。末查，被告前因竊盜
    、妨害兵役條例等案件，經法院判處有期徒刑1 年、3 月，
    應執行有期徒刑1 年2 月確定，於77年3 月19日執行完畢後
    ，5 年以內未曾因故意犯罪受有期徒刑以上行之宣告，其因
    一時失慮，偶罹刑典，信其經此偵、審程序及刑之宣告教訓
    後，應知警惕而無再犯之虞，本院因認暫不執行其刑為當，
    予以宣告緩刑2 年（緩刑規定逕適用新法，無新舊法比較之
    問題，最高法院95年第8 次刑事庭會議決議參照），用啟自
    新。
七、新舊法比較：
(一)、按行為後法律有變更者，適用裁判時之法律。但裁判前之法
    律有利於行為人者，適用最有利於行為人之法律，刑法第2
    條第1 項定有明文。被告於行為後，臺灣地區與大陸地區人
    民關係條例已於92年10月29日修正公布，並於同年12月31日
    生效，修正前之原第79條第1 項規定：「違反第15條第1 款
    規定者，處5 年以下有期徒刑、拘役或科或併科新台幣50萬
    元以下罰金。」，修正後之第79條第1 項規定：「違反第15
    條第1 款規定者，處1 年以上7 年以下有期徒刑，得併科新
    臺幣100 萬元以下罰金。」，則修正後之法定本刑重於修正
    前之同條項之法定本刑，比較新舊法，以適用舊法較有利於
    被告，自應適用92年10月29日修正前臺灣地區與大陸地區人
    民關係條例上述之規定。
(二)、連續犯部分：被告行為後，刑法第56條連續犯之規定，業於
    94年1 月7 日修正公布刪除，並於95年7 月1 日施行，則被
    告之犯行，因行為後新法業已刪除連續犯之規定，此刪除雖
    非犯罪構成要件之變更，但顯已影響行為人刑罰之法律效果
    ，自屬法律有變更，依新法第2 條第1 項規定，比較新、舊
    法結果，仍應適用較有利於被告之行為時法律即舊法論以連
    續犯（最高法院95年第8 次刑事庭會議決議參照）。
(三)、牽連犯部分：被告行為後，94年1 月7 日修正公布之刑法，
    自95年7 月1 日施行，修正後之刑法刪除第55條關於牽連犯
    之規定。本件被告所犯上開違反臺灣地區與大陸地區人民關
    係條例、使公務員登載不實事項二罪間，具有牽連犯之關係
    ，依修正前即行為時之規定，應從一重之違反臺灣地區與大
    陸地區人民關係條例罪處斷；依修正後之刑法既已刪除牽連
    犯之規定，則所犯上述各罪應依數罪併罰之規定分論併罰。
    比較新舊法之規定，修正後之規定並非較有利於被告，依刑
    法第2 條第1 項之規定，應適用行為時之法律，即適用修正
    前刑法第55條牽連犯之規定，從一重之行使偽造私文書罪處
    斷。
(四)、易科罰金標準部分：被告於犯罪時之刑法第41條第1 項前段
    規定：「犯最重本刑為5 年以下有期徒刑以下之刑之罪，而
    受6 個月以下有期徒刑或拘役之宣告，因身體、教育、職業
    、家庭之關係或其他正當事由，執行顯有困難者，得以1 元
    以上3 元以下折算一日，易科罰金。」又被告行為時之易科
    罰金折算標準，修正前罰金罰鍰提高標準條例第2 條前段（
    現已刪除）規定，就其原定數額提高為100 倍折算1 日，則
    本件受刑人行為時之易科罰金折算標準，應以銀元300 元折
    算1 日，經折算為新臺幣後，應以新臺幣900 元折算為1 日
    。惟95年7 月1 日修正公布施行之刑法第41條第1 項前段則
    規定：「犯最重本刑為5 年以下有期徒刑以下之刑之罪，而
    受6 個月以下有期徒刑或拘役之宣告者，得以新臺幣1000元
    、2000元或3000元折算1 日，易科罰金。」比較修正前後之
    易科罰金折算標準，以95年7 月1 日修正公布施行前之規定
    ，較有利於受刑人，則應依刑法第2 條第1 項前段，適用修
    正前刑法第41條第1 項前段規定，定其折算標準。
(五)、自首部分：被告行為後刑法第62條業於94年2 月2 日修正公
    布，並自95年7 月1 日起施行；修正後刑法第62條規定「對
    於未發覺之罪自首而受裁判者，得減輕其刑。」，與修正前
    刑法第62規定「對未發覺之罪自首而受裁判者，減輕其刑。
    」不同。比較新舊法結果，以舊法自首應減輕其刑較有利於
    行為人，新法並無對被告較為有利之情形，故依刑法第2 條
    第1 項前段規定，自應適用行為時之法律即修正前刑法第62
    條規定，減輕其刑。
三、據上論斷，應依刑事訴訟法第299 第1 項前段，修正前臺灣
    地區與大陸地區人民關係條例第15條第1 款、第79條第1項
    ，刑法第2 條第1 項、第11條前段、第28條、廢止前刑法第
    56條、第55條、刑法第214 條、修正前刑法第62條、第41條
    第1 項前段、刑法第74條第1 項第2 款，判決如主文。
本案經檢察官乙○○到庭執行職務。
中　　華　　民　　國　　96　　年　　1 　　月　　11　　日
                  刑事第一庭    審判長法  官  陳明富
                                      法  官  方百正
                                      法　官  陳宛榆
以上正本證明與原本無異。
如不服本判決，應於判決送達後10日內，向本院提出上訴狀。
中　　華　　民　　國　　96　　年　　1 　　月　　11　　日
                                      書記官  劉甄庭
附錄本判決論罪之法條
中華民國刑法第214條
明知為不實之事項，而使公務員登載於職務上所掌之公文書，足
以生損害於公眾或他人者，處3 年以下有期徒刑、拘役或5 百元
以下罰金。
91年04月24日修正臺灣地區與大陸地區人民關係條例第15條
左列行為不得為之：
一  使大陸地區人民非法進入臺灣地區。
二  招攬臺灣地區人民未經許可使之進入大陸地區。
三使大陸地區人民在臺灣地區從事未經許可或與許可目的不符之
活動。四僱用或留用大陸地區人民在臺灣地區從事未經許可或與
許可範圍不符之工作。
五  居間介紹他人為前款之行為。
91年04月24日修正臺灣地區與大陸地區人民關係條例第79條
違反第十五條第一款規定者，處五年以下有期徒刑、拘役或科或
併科新台幣五十萬元以下罰金。
以犯前項之罪為常業者，處一年以上七年以下有期徒刑，得併科
新台幣一百萬元以下罰金。
第一項之未遂犯罰之。
